【裁判字號】    90,上易,1690
【裁判日期】    900815
【裁判案由】    侵占
【裁判全文】
臺灣高等法院高雄分院刑事判決                    九十年度上易字第一六九號
      上  訴  人
      即自訴  人  乙○○
      被      告  甲○○
右上訴人因被告侵占案件，經自訴人向台灣高雄地方法院提起自訴，經該院於中華民
國九十年二月二十日以九十年度自字第四六號第一審判決，自訴人不服該判決提起上
訴，經本院以九十年度上易字第七○五號發回更審，自訴人不服臺灣高雄地方法院九
十年度自更字第八號中華民國九十年八月十五日第一審判決，提起上訴，本院判決如
左：
      主      文
上訴駁回。
      理      由
一、自訴意旨略以：自訴人乙○○前向被告甲○○承租位於高雄市前金區○○○路八
    十七號三樓經營「巨門之星ＫＴＶ」，租期自民國八十一年九月十日起至八十七
    年四月三十日止，於八十六年間雙方所約定之租金為每月新台幣（下同）十九萬
    元。而自訴人為給付上開租賃契約於八十六年四月及同年五月之共計三十八萬元
    租金款項，乃於八十六年三月十四日及同年四月十日分別交付被告支票各乙紙（
    下稱系爭支票），即發票人辛瑞鳳、付款人世華聯合商業銀行高雄分行、發票日
    八十六年四月十五日、面額十三萬八千七百二十元，及同上發票人、付款人、發
    票日八十六年五月九日、面額十八萬一千元，共計三十一萬九千七百二十元，其
    餘不足款項以現金給付。嗣自訴人因故無法繼續營業，乃將上述營業場所及裝潢
    設備，於八十六年五月一日以每月租金三十萬元出租予案外人江崑煌，並由江崑
    煌以四個月份之上開每月租金之差額十一萬元，共計四十四萬交付予被告，以清
    償前揭已遭退票之系爭支票款項。詎被告於收受上開款項後，竟不返還系爭支票
    ，經自訴人以八十七年五月十二日第三五二號存證信函通知被告返還系爭支票，
    被告亦置之不理。因認被告甲○○有犯刑法第三百三十五條第一項之侵占罪嫌云
    云。
二、按犯罪事實應依證據認定之，無證據不得推定其犯罪事實；次按不能證明被告犯
    罪者，應諭知無罪之判決，刑事訴訟法第一百五十四條、第三百零一條第一項分
  別定有明文。又認定不利於被告之事實，須依積極證據，苟積極證據不足為不利
    於被告事實之認定時，即應為有利於被告之認定，更不必有何有利之證據（最高
    法院三十年上字第八一六號判例參照）。再告訴人之告訴，本以使被告受刑事追
    訴為目的，故其陳述是否與事實相符，自應調查其他證據，以資審認，苟其所為
    攻擊之詞，尚有瑕疵，則在此瑕疵未予究明以前，即不能遽採為斷罪之基礎（最
    高法院六十九年台上字第一五三一號判決參照）。又認定犯罪事實所憑之證據，
    雖不以直接證據為限，間接證據亦包括在內；然而無論直接或間接證據，其為訴
    訟上之證明，須於通常一般之人均不致有所懷疑，而得確信其為真實之程度者，
    始得據為有罪之認定，倘其證明尚未達到此一程度，而有合理之懷疑存在，無從
    使事實審法院得有罪之確信時，即應由法院諭知被告無罪之判決（最高法院七十
    六年度台上字第四九八六號判例參照）。又按刑法第三百三十五條第一項之侵占
    罪，係以行為人對自己持有之他人之物，變異持有之意思為所有為構成要件，是
    行為人侵占之客體必為自己所持有之他人之物，始得以刑法第三百三十五條第一
    項之侵占罪相繩。
三、訊據被告甲○○固坦認確有將位於高雄市前金區○○○路八十七號三樓之房屋出
    租，以為承租人經營「巨門之星ＫＴＶ」，租期自八十一年九月十日起至八十七
    年四月三十日止，於八十六年間雙方所約定之租金為每月十九萬元，且確已收受
    系爭支票，以為租金款項，且系爭支票現仍為其持有之事實不諱，惟堅決否認有
    何侵占犯行，辯稱：上址之承租人為蘇秀貞，自訴人僅為連帶保證人，而系爭支
    票經提示均遭退票，且事後我並無取得系爭支票款項等語。
四、經查：
（一）自訴人乙○○於原審審理時陳稱：上址之名義承租人雖為蘇秀貞，但實際上係
      由我承租及經營，於八十六年三月十四日及同年四月十日上開租賃契約存續期
      間，我將系爭支票交予被告，面額共計三十一萬九千七百二十元，作為八十六
      年四月及同年五月之租金，系爭支票事後雖遭退票，然我於八十六年五月一日
      將上址及其內裝潢設備出租予江崑煌，且我因在監服刑，故委託我姐劉陳玉英
      與被告及江崑煌商談系爭支票票款事宜，而由江崑煌以承租裝潢設備每月十一
      萬元之款項，計四個月份，總計四十四萬元交予被告，以為清償系爭支票票款
      ，惟被告均不返還系爭支票，並經我以存證信函通知，被告亦置之不理等語，
      並提出房屋及建地租賃契約書乙份、支票及退票理由單二紙、自訴人與案外人
      江崑煌房屋租賃契約書乙份、及存證信函乙份等影本附卷可稽。
（二）被告甲○○確有將位於高雄市前金區○○○路八十七號三樓之房屋出租，以為
      承租人經營「巨門之星ＫＴＶ」，租期自八十一年九月十日起至八十七年四月
      三十日止，於八十六年間雙方所約定之租金為每月十九萬元，而於八十六年三
      月十四日及同年四月十日上開租賃契約存續期間內，由承租人方面交付系爭支
      票，面額共計三十一萬九千七百二十元，以為八十六年四月及同年五月之租金
      之事實，堪予認定。準此，自訴人既於上揭租賃契約存續期間內，交予被告系
      爭支票，以為支付租金款項，且按票據法規定，支票係屬支付證券，即以支票
      代替現金款項之支付，是執票人得於發票日或一定期間內，執之提示請求付款
      人付款，付款人並應於存款或信用契約所約定之數內，無條件支付；職是，被
      告既因租賃契約而收受系爭支票，且支票如同現金一般，於自訴人交予被告時
      ，該系爭支票之所有權，並已移轉予被告，是系爭支票於被告自自訴人處取得
      時，其所有權即已移轉予被告，而非仍為自訴人所有之物。從而，縱如自訴人
      所言，其後被告已收取系爭支票款項，然如前所述，系爭支票於自訴人交予被
      告時，即為被告所有之物，被告既非持有他人之物，事後縱認被告已收取該票
      款，而仍不返還系爭支票，惟此與刑法之侵占罪，係以對持有之他人所有之物
      ，易持有為所有之意思而加以侵占之構成要件不符。
（三）綜上所述，系爭支票於自訴人交付被告時，即為被告所有，而非被告持有自訴
      人之物，是被告客觀上並無變易持有為所有之行為，且主觀上亦無所謂意圖為
      自己不法所有，而變易持有為所有之意，是被告所為既與刑法第三百三十五條
      第一項之犯罪構成要件不合。從而，縱認被告事後確有收取系爭支票款項，然
      此核屬民事糾紛，應循民事途徑解決，尚不得遽以侵占罪責相繩。此外，復查
      無其他積極證據足以證明被告確有自訴人所指之犯行，揆諸首揭法條規定及判
      例意旨，本件既不能證明被告犯罪，依法自應諭知被告無罪之判決。
五、原審以不能證明被告犯罪，而為被告無罪之判決，於法並無不合。自訴人上訴意
    旨，仍執前詞，以被告既已收取自訴人所交付系爭支票之金額，卻不依約交回系
    爭二張支票，致自訴人無法向第三人求償，且「現金換回跳票」，此為民間之習
    慣，故被告縱然未構成侵占罪，亦構成刑法第三百四十二條之背信罪等為由，指
    摘原判決不當云云。然按刑法第三百四十二條之背信罪，係以為他人處理事務，
    意圖為自己或第三人不法之利益，或損害本人之利益，而為違背其任務之行為，
    致生損害於本人之財產或其他利益為構成要件。惟查：本件被告收取系爭支票係
    基於出租人之地位向承租人收取租金，並非為他人處理事務，被告與自訴人彼此
    之間亦無委任關係，被告更無為自訴人處理事務，因此被告雖未將系爭支票返還
    ，亦僅屬民事糾葛，尚與侵占、背信罪之構成要件均不合，自訴人上訴，為無理
    由，應予駁回。
據上論斷，應依刑事訴訟法第三百六十八條，判決如主文。
中      華      民      國    九十      年      十      月     十七     日
                                      臺灣高等法院高雄分院刑事第七庭
                                          審判長法官
                                                法官
                                                法官
不得上訴


司法院資訊處製作；財團法人民間司法改革基金會備份。
